臺灣桃園地方法院民事判決
原　　　告　丙○○
訴訟代理人　乙○○
被　　　告　甲○○
上列當事人間請求清償債務事件，於民國94年9 月22日言詞辯論
終結，本院判決如下：
    主  文
被告應給付原告新臺幣捌拾貳萬元，及其中新臺幣捌拾萬元自民
國九十四年三月二十五日起至清償日止，按年息百分之五計算之
利息。
訴訟費用由被告負擔。
    事實及理由
一、按訴狀送達後，原告不得將原訴變更或追加他訴，但擴張或
    減縮應受判決事項之聲明者，不在此限，民事訴訟法第255
    條第1項第3款定有明文。本件原告起訴時原請求「被告應給
    付原告新臺幣（下同）80萬元，及自民國84年5月30日起至
    清償日止按年息6％計算之利息」，嗣於訴訟繫屬中變更其
    聲明為如主文第1項所示，經核此僅單純減縮應受判決事項
    之聲明，應予允許，合先敘明。
二、原告起訴主張：被告於83年間已先透過原告以原告所有坐落
    桃園縣平鎮市○○段第127 地號土地及其上門牌號碼為桃園
    縣平鎮市○○路244 巷3 弄27號之房屋設定抵押權，向訴外
    人楊代書（或楊代書媒介之金主）借款30萬元，因復需款孔
    急欲向原告借款，乃於83年4 月20日與原告書立借據及簽發
    本票1 紙（發票日為83年4 月30日，到期日為84年5 月30日
    ，面額為80萬元），約定由原告提供上開房地向臺灣銀行中
    壢分行（以下簡稱臺銀中壢分行）設定本金最高限額抵押權
    借款50萬元再借予被告，被告則按月清償貸款本息。嗣於84
    年12 月1日兩造復約定，由原告以上開房地另向新竹區中小
    企業銀行股份有限公司（現名為新竹國際商業銀行股份有限
    公司，以下簡稱新竹商銀）環北分行設定本金最高限額抵押
    權借款80萬元，所借款項其中30萬元供被告清償前開民間貸
    款30 萬 元，其餘50萬元則用以清償前開向臺灣銀行中壢分
    行之借款。惟被告嗣後並未依約按月向新竹商銀環北分行清
    償前開借款，使原告必須自行按月繳款清償，多年來被告僅
    陸續清償原告178,000 元，爰依民法消費借貸之法律關係提
    起本件訴訟。並聲明：被告應給付原告82萬元，及其中80萬
    元自94 年3月25日起至清償日止，按年息百分之5 計算之利
    息。
三、被告則以：伊僅於70幾年間，以原告主張之前述方式即由原
    告以上開房地設定抵押權向臺灣土地銀行石門分行借款20至
    30萬元，迨至83年間即委請楊代書將上開銀行借款還清，而
    轉透過楊代書向民間借款20到30萬元（亦係以原告之上開房
    地設定抵押權後借款），伊雖有書立系爭借據及本票乙紙交
    付原告，然原告斯時並未同意借錢，故伊其實並未向原告借
    得金錢，伊係因疏忽而未將借據及本票取回，伊嗣後已陸續
    清償原告178,000 元，並對借款利息部分提出時效抗辯等語
    ，資為抗辯。
四、原告主張其於83年間，以上開房地設定抵押權向第三人（銀
    行及私人）借款後再轉借被告之方式，借款予被告共80萬元
    ，被告則書立83年4月20日之借據及簽發本票1紙（發票日為
    83年4月30日，到期日為84年5月30日，面額為80萬元）交付
    原告之事實，業據原告提出系爭借據及本票乙紙為證，被告
    雖自認其書立系爭借據及簽發本票之事實，惟否認有向原告
    借得80萬元，並以前詞置辯，則本件爭點應為：原告是否確
    有將80萬元之款項交付借予被告？經查：
　(一)按各當事人就其所主張有利於己之事實，均應負舉證之責，
    故一方已有適當之證明者，相對人欲否認其主張，即不得不
    更舉反證，最高法院19年上字第2345號判例著有明文。本件
    原告所提出之83年4 月20日之借據內已載明「甲○○向丙○
    ○『借到』捌拾元萬整」等文字，則應可認原告就其主張借
    款予被告之事實（即就借貸關係之要物性），已盡舉證責任
    ，如被告欲主張未貸得款項即應提出相當之反證以推翻之。
    被告雖聲請本院訊問證人許榮斌，欲證明原告於其簽立系爭
    借據及本票時，並未同意借款云云，惟證人許榮斌證稱：「
    當時是胡輝需用錢，要向甲○○週轉，甲○○就帶我們去找
    原告，當時被告對原告說你的房子先借我到銀行貸款，原告
    並未答應，被告說你放心，不然我寫借據，如果你的房子借
    我貸款，我就按期繳清貸款，後來我就看到他們在場寫借據
    ，但當時原告並沒有答應房子要借被告貸款」、「（寫借據
    後）我與胡輝就先離開，原告與被告再繼續談，後來原告有
    無借款給被告我不清楚」。依前述，證人許榮斌既證稱：伊
    嗣後即先離開，並不清楚原告後來有無同意借款予被告之情
    ，故其證詞並不足證被告所辯屬實。況斟諸被告於本院94年
    6 月28日言詞辯論時提出之答辯狀中已自認：「承蒙他（指
    原告）用他的房子，向龍潭台灣銀行申貸，我們預計借出八
    十萬來給我，．．．隨即丙○○也同意啦，我馬上便寫下借
    據及八十萬元的本票」等語，足見被告嗣後翻稱原告斯時根
    本未同意借款云云，乃不實在。況衡諸常情，借貸雙方書立
    借據及本票應係雙方均已同意成立借貸關係，並就借貸之金
    額亦達成一致之合意，始可能書立，被告辯稱其在原告尚未
    同意借款時即書立借據及本票，嗣後原告未同意借款其竟亦
    未索回借據、本票等節，核與常情有悖，並無可採。
  (二)本院依職權向桃園縣平鎮、中壢地政事務所、臺灣土地銀行
    股份有限公司石門分行（以下簡稱土銀石門分行）、新竹商
    銀環北分行函調上開原告所有之房地歷次設定、塗銷抵押權
    之登記資料（見本院卷第55頁至第91頁、第66頁至第147 頁
    、第150 頁至第160 頁），茲整理如下：
    (1)75年2月5日向土銀石門分行設定抵押權借款20萬元。
    (2)77年8月7日向臺銀中壢分行設定最高限額抵押權24萬元後
      借款。
    (3)83年6月8日向臺銀中壢分行設定最高限額抵押權60萬元後
      借款。
    (4)83年6月10日清償前開(1)之75年2月5日向土銀石門分行之
      借款並塗銷抵押權。
    (5)83年6月25日向訴外人簡春梅設定最高限額抵押權24萬元
      後借款。
    (6)84年6月22日清償前開(5)向訴外人簡春梅之借款，並於84
      年12月11日塗銷抵押權。
    (7)84年12月1日向新竹商銀環北分行設定最高限額抵押權110
      萬元後借款。
    (8)84年12月15日清償前開(2)、(3)之向臺銀中壢分行之借款，
      並塗銷抵押權。
  　是依上述資料可知，於83年4 月20日兩造書立系爭借據後，
    原告之系爭房地先後於83年6 月8 日、83年6 月25日設定最
    高限額抵押權60萬元、24萬元分別向臺銀中壢分行、訴外人
    簡春梅借款。其中於83年6 月8 日向臺銀中壢分行借款後，
    隨即於83年6 月10日塗銷75年2 月5 日向土銀石門分行之20
    萬元貸款，被告於本院94年9月22日言詞辯論時自認該筆75
    年2月5日向土銀石門分行之借款亦係其藉原告上開房地設定
    抵押權後向銀行貸款，此際借新債償舊債，堪認原告於83年
    6月8日向臺銀中壢分行貸款，即係欲借款予被告，故其中一
    部分用以清償前開75年2月5日向土銀石門分行之20萬元貸款
    ，其餘部分，斟諸被告自認需款孔急之事實及系爭借據之內
    容，則係借款予被告。嗣後系爭房地又於83年6月25日設定
    最高限額抵押權24萬元向訴外人簡春梅借款，因兩造均陳稱
    ：斯時原告有以系爭房地透過代書另向民間借款後再借款予
    被告之事實，故堪認此筆借款亦是原告借款予被告。綜合上
    述2筆於83年6月8日、83年6月25日所設定之最高限額抵押借
    款，非但設定日期與兩造書立借據之時間相近，且其設定金
    額分別為60萬元、24萬元，合計已超過80萬元，益證系爭借
    據所載被告向原告借到80萬元之情屬實。被告於本院94年6
    月28日言詞辯論時先係辯稱：原告於83年間向臺銀中壢分行
    僅借得20萬元至30萬元，伊於一年內已清償完畢，再以原告
    名義透過楊代書向民間借款云云；嗣於本院94年9月22日言
    詞辯論時又翻稱：伊從未藉原告房地向臺銀借錢，伊於83年
    間即請代書將前開向土銀石門分行借款之20萬元還清，再轉
    向民間借款云云，前後顯然矛盾，所辯洵不足採。
五、依上述，原告借款80萬元予被告，被告自應清償系爭借款之
    本金80萬元及利息。按遲延之債務，以支付金錢為標的者，
    債權人得請求依法定利率計算之遲延利息；應付利息之債務
    ，其利率未經約定，亦無法律可據者，週年利率為百分之5
    ，民法第233條第1項前段、第203條分別定有明文。本件兩
    造間之借貸關係未約定利率，應認原告得向被告請求年息5
    ％之利息。又利息債權，其各期給付請求權，因5年間不行
    使而消滅，民法第126條規定甚明。本件因被告已對原告請
    求之利息債權主張時效抗辯，是應認原告得請求之利息為自
    原告向本院聲請支付命令之日（94年3月24日）起回溯5年內
    之利息，計為20萬元（800,000×5％×5=200,000），至於
    89年3月25日前之利息債權，原告則不得請求。綜上，計至
    94年3月24日止，原告得對被告請求之金額為80萬元之本金
    債權、20萬元之利息債權，及自94年3月25日起算之利息。
六、兩造均不爭執被告有陸續清償原告178,000 元之事實（見本
    院卷第24頁），依民法第323 條之規定：清償人所提出之給
    付，應先抵充費用，次充利息，次充原本，故被告提出之前
    開給付應先抵充利息，如有賸餘再充原本。依前述原告得對
    被告請求之金額為80萬元之本金債權、20萬元之利息債權，
    及自94年3月25日起算之利息，以前開被告陸續清償之178,0
    00元抵充上述利息債務後，原告得向被告請求本金債權80萬
    元、利息債權22,000元、及自94年3月25日起算之利息，從
    而，本件原告請求被告給付82萬元，及其中80萬元自94年3
    月25日起至清償日止按年息5％計算之利息，為有理由，應
    予准許。
七、本件事實已臻明確，兩造其餘之攻擊或防禦方法，及未經援
    用之證據，經本院斟酌後，認為與判決基礎之事實並無影響
    ，均不足以影響本裁判之結果，自無庸一一詳予論駁之必要
    ，併此敘明。
據上論結，本件原告之訴為有理由，依民事訴訟法第78條，判決
如主文。
中　　華　　民　　國　　94　　年　　10　　月　　6 　　日
                          民事第一庭  法　官　林曉芳
以上正本係照原本作成
如對本判決上訴，須於判決送達後20日內向本院提出上訴狀
中　　華　　民　　國　　94　　年　　10　　月　　6 　　日
                                      書記官　葉菽芬
